【裁判字號】    99,裁,1988
【裁判日期】    990826
【裁判案由】    土地徵收
【裁判全文】
最  高  行  政  法  院  裁  定
                                      99年度裁字第1988號
上  訴  人  甲○○
被 上訴 人  雲林縣北港鎮公所
代  表  人  乙○○
上列當事人間土地徵收事件，上訴人對於中華民國99年4月30日
高雄高等行政法院99年度訴字第47號判決，提起上訴，本院裁定
如下：
    主  文
上訴駁回。
上訴審訴訟費用由上訴人負擔。
    理  由
一、按對於高等行政法院判決之上訴，非以其違背法令為理由，
    不得為之，行政訴訟法第242條定有明文。依同法第243條第
    1項規定，判決不適用法規或適用不當者，為違背法令；而
    判決有同條第2項所列各款情形之一者，為當然違背法令。
    是當事人對於高等行政法院判決上訴，如依行政訴訟法第24
    3條第1項規定，以高等行政法院判決有不適用法規或適用不
    當為理由時，其上訴狀或理由書應有具體之指摘，並揭示該
    法規之條項或其內容；若係成文法以外之法則，應揭示該法
    則之旨趣；倘為司法院解釋或本院之判例，則應揭示該判解
    之字號或其內容。如以行政訴訟法第243條第2項所列各款情
    形為理由時，其上訴狀或理由書，應揭示合於該條項各款之
    事實。上訴狀或理由書如未依此項方法表明，或其所表明者
    與上開法條規定不合時，即難認為已對高等行政法院判決之
    違背法令有具體之指摘，其上訴自難認為合法。
二、緣上訴人所有坐落於雲林縣北港鎮○街段662-1、662-26、6
    62-46、662-352、662-353、662-354、662-355地號土地（
    下稱系爭土地），因雲林縣政府為實施北港擴大都巿計畫，
    以民國（下同）66年12月6日府建都字第89415號公告，指定
    為「公六」公園公共設施保留地，惟經過30餘年仍未徵收，
    上訴人遂於98年10月6日向雲林縣政府提出申請書，請求雲
    林縣政府依法徵收，補償地價。嗣經雲林縣政府以北港都市
    計畫係由被上訴人依法擬定及變更，乃函轉被上訴人處理，
    經被上訴人以98年10月13日港鎮建字第0980014469號函復上
    訴人：「目前各級政府財源均十分拮據，本所一再反映上級
    政府補助經費辦理徵收，但因無法補助，本所之財源更是雪
    上加霜，政府無財源無預算，目前之時機要辦理用地徵收較
    困難，請見諒。」等語。上訴人不服，提起訴願，經遭決定
    駁回，遂提起本件行政訴訟，經原審以判決駁回其訴。上訴
    人不服，提起本件上訴。
三、本件上訴人對於高等行政法院判決上訴，主張：(一)特別法優
    於普通法雖為法律原則之一，但另有法律不溯及既往原則為
    我國法制所採。土地徵收條例乃89年2月2日總統公布施行之
    法律，縱為都市計畫法之特別法，但因其發布日期在後，自
    應受法律不溯及既往之節制。且都市計畫法第48條及第49條
    已賦予上訴人直接請求被上訴人徵收系爭土地並補償地價，
    必要、具體且充分之公法上請求權。故原判決以「．．．原
    告（即上訴人）請求判決命被告（即被上訴人）就系爭土地
    辦理徵收，係屬被告（即被上訴人）當事人不適格」，切除
    都市計畫法取得公共設施保留地之途徑，顯有判決適用法規
    不當之違背法令。(二)本件上訴人可依都市計畫法第48條及第
    49條規定，向被上訴人請求徵收系爭土地並補償地價外，爰
    再舉75年10月13日被上訴人依都市計畫法第26條規定，舉辦
    變更北港都市計畫第2次通盤檢討公開說明會之事實，及被
    上訴人未先報請內政部核准，已將北港擴大都市計畫低區範
    圍內，寬度8公尺以上之道路公共設施保留地，大部分徵收
    並補償地價完竣之兩項事實。足見原判決指司法院釋字第40
    0號解釋「尚非直接賦予人民得據此解釋及憲法第15條之規
    定，作為向各級政府機關請求作成徵收處分之依據」，有判
    決不適用法規之違背法令。(三)另原判決稱「地方制度法第20
    條第6款及第23條亦規定，．．．。惟上揭規定均未賦予原
    告（即上訴人）有直接請求被告（即被上訴人）徵收系爭土
    地之公法上請求權。」乃未體認地方制度法第2條所定該法
    用詞之含意，遽下斷語，有判決理由矛盾之當然違背法令。
    按：(一)「土地徵收，依本條例之規定，本條例未規定者，適
    用其他法律之規定。」「其他法律有關徵收程序、徵收補償
    標準與本條例牴觸者，優先適用本條例」「本條例所稱主管
    機關：在中央為內政部；在直轄市為直轄市政府；在縣（市
    ）為縣（市）政府。」(二)次按土地徵收，係指國家因興辦公
    共事業之需要，對人民受憲法保障之財產權，經由法定程序
    予以剝奪之謂（司法院釋字第425號解釋參照）。因此土地
    徵收原則上係基於公共事業之公益所需，而由國家依法令所
    定法定程序為之。亦即，土地徵收案件，以國家為徵收權之
    主體，並發動徵收程序（本院24年判字第18號判例參照），
    一般人民除法律別有規定外，尚無請求國家徵收其所有土地
    之公法上請求權。(三)本件上訴人以其所有系爭土地，因雲林
    縣政府實施北港擴大都巿計畫，而以66年12月6日府建都字
    第89415號公告指定為「公六」公園公共設施保留地，惟逾
    30餘年仍未徵收，上訴人遂於98年10月6日向雲林縣政府提
    出申請書，請求雲林縣政府依都市計畫法第48條徵收，並補
    償地價。嗣經該縣政府函轉被上訴人處理。惟都市計畫法第
    48條固規定政府可以徵收、區段徵收或市地重劃方式取得公
    共設施保留地；同法第17條規定，細部計畫發布後，最多5
    年須完成公共設施；另地方制度法第20條第6款及第23條亦
    規定，鄉（鎮、市）公園綠地之設立及管理等關於營建、交
    通及觀光之事項，係屬於鄉（鎮、市）自治事項，應全力執
    行，並依法負其責任。然上揭規定均未賦予上訴人直接請求
    被上訴人徵收系爭土地之公法上請求權，已經原審依調查證
    據之辯論結果詳予論斷在案，其因而據以認定依土地徵收條
    例規定土地徵收之核准機關為內政部，被上訴人尚無作成核
    准徵收系爭土地處分之權利，上訴人請求被上訴人就系爭土
    地辦理徵收為當事人不適格，為無理由；又系爭土地既未經
    徵收，上訴人請求被上訴人給付系爭土地徵收補償款，亦非
    法所許，原判決並詳載其取捨證據、適用法規及認定事實，
    得心證之理由在判決書。(四)上訴人上訴意旨主張系爭土地依
    都市計畫法等規定，被上訴人可向內政部請求徵收並補償；
    本案請求依土地徵收條例第14條規定，申請內政部辦理，以
    免被上訴人藉該條例第19條規定，拖延繳款，延宕徵收；原
    判決乃未體認地方制度法第2條所定該法用詞之含意，遽下
    斷語等，有判決有判決理由矛盾、判決不適用法規之當然違
    背法令情形等語。經核，原判決對於上訴人之指摘部分均詳
    予論述其不足採理由，上訴人仍執陳詞再予爭執，泛言原判
    決違背法令，並未具體說明原判決其違背何項法令條款，亦
    未具體表明合於不適用法規、適用法規不當、或行政訴訟法
    第243條第2項所列各款之情形，難認對該判決之如何違背法
    令已有具體之指摘。依首開規定及說明，應認其上訴為不合
    法。
四、據上論結，本件上訴為不合法。依行政訴訟法第249條第1項
    前段、第104條、民事訴訟法第95條、第78條，裁定如主文
    。
中    華    民    國    99    年    8     月    26    日
                    最高行政法院第四庭
                        審判長法官  劉  鑫  楨
                              法官  鄭  小  康
                              法官  林  文  舟
                              法官  曹  瑞  卿
                              法官  陳  鴻  斌

以  上  正  本  證  明  與  原  本  無  異
中    華    民    國    99    年    8     月    26    日
                              書記官  王  史  民

司法院資訊處製作；財團法人民間司法改革基金會備份。
